臺灣臺南地方法院刑事判決　　　　　　　　　　　　　　九十三年度易字第五號
　　公　訴　人　臺灣臺南地方法院檢察署檢察官
　　被　　　告　丁○○
　　　　　　　　丙○○
右列被告因偽造文書等案件，經檢察官聲請簡易判決處刑（九十二年度營偵字第一三
一六號），本院認為不宜以簡易判決處刑，移由本院刑事庭改依通常程序審理，本院
判決如左：
    主      文
丁○○共同明知為不實之事項，而使公務員登載於職務上所掌之公文書，足以生損害
於公眾及他人，處有期徒刑陸月，如易科罰金，以參佰元折算壹日。
丙○○共同明知為不實之事項，而使公務員登載於職務上所掌之公文書，足以生損害
於公眾及他人，處有期徒刑拾月。
    事      實
一、丙○○係丁○○之妻舅，緣丙○○之子李俊宏於民國（下同）八十六年三月十二
    日殺害甲○○之子何嘉維，經甲○○對丙○○及其妻李莊麗琴提起民事損害賠償
    訴訟（臺灣高等法院臺南分院八十七年度重訴字第一號、最高法院八十八年度臺
    上字第一九九四號），於八十八年九月三日判決丙○○應連帶給付甲○○新臺幣
    （下同）一百四十七萬五千四百六十七元；連帶給付黃美貴一百一十五萬六千五
    百零九元確定，而取得執行名義，並聲請由本院以八十八年度執字第一八六四九
    號執行命令，對丙○○為強制執行。詎丙○○獲悉上情後，於將受強制執行之際
    ，與丁○○共同基於意圖損害債權人甲○○債權之犯意聯絡，明知二人間並無借
    貸關係，竟於八十九年九月十九日簽訂不實之抵押權設定契約書，由丙○○將所
    有坐落於臺南縣學甲鎮○○段三三一地號、四九二地號土地及同段一０六建號之
    建物（即臺南縣學甲鎮煥昌里十八號）設定最高限額抵押權合計五百萬元予丁○○，並於八十九年十月十九日，共同將此不實之事項，持向臺南縣佳里地政事務
    所申辦上開土地及建物之抵押權登記，使該事務所之公務員登載於其職務所掌土
    地及建築改良物登記簿之公文書，足生損害於地政機關對於上開土地及建物登記
    之正確性及甲○○。嗣後丙○○與丁○○為使人誤認二人間有借貸關係，遂自八
    十九年十月二十三日起，至八十九年年十月三十日止，藉丁○○所有臺南縣學甲
    鎮農會（下稱：「學甲農會」）之00000000000000號帳號之帳戶
    及丙○○所有學甲農會之00000000000000號帳號之帳戶，提出及
    存入之方式，製造三百八十五萬元之不實債權。
二、案經甲○○訴由臺灣臺南地方法院檢察署檢察官偵查起訴。
    理      由
一、訊據被告丙○○、丁○○均矢口否認右揭犯行，被告丙○○辯稱：我與被告丁○○間確實有金錢借貸關係存在，並無虛偽設定抵押權云云。被告丁○○則辯稱：
    我確有借給被告丙○○三百八十五萬元，上開資金匯入或存入伊帳戶，係因借給
    別人錢，在那時候拿回來，且和兒子所賺的錢混在一起云云。經查：
（一）、被告丙○○之子李俊宏於八十六年三月十二日殺害債權人甲○○之子何嘉維
        ，經債權人甲○○對被告丙○○及其妻即證人李莊麗琴提起民事損害賠償訴
        訟（臺灣高等法院臺南分院八十七年度重訴字第一號、最高法院八十八年度
        臺上字第一九九四號），於八十八年九月三日判決丙○○應連帶給付甲○○
        一百四十七萬五千四百六十七元；連帶給付黃美貴一百一十五萬六千五百零
        九元確定，而取得執行名義，並聲請由本院以八十八年度執字第一八六四九
        號執行命令，對被告丙○○為強制執行等諸節，有臺灣高等法院臺南分院八
        十七年九月三十日八十七年度重訴字第一號民事判決、最高法院八十八年九
        月三日八十八年度臺上字第一九九四號裁定及本院八十九年十二月二十六日
        南院鵬執源字第一八六四九號債權憑證影本各一份在卷可資憑佐，合先敘明
        。
（二）、被告丙○○、丁○○於八十九年九月十九日簽訂抵押權設定契約書，由被告
        丙○○將所有坐落於臺南縣學甲鎮○○段三三一地號、四九二地號土地及同
        段一０六建號之建物（即臺南縣學甲鎮煥昌里十八號）設定最高限額抵押權
        合計五百萬元予丁○○，並於八十九年十月十九日，持向臺南縣佳里地政事
        務所申辦上開土地及建物之抵押權登記，使該事務所之公務員登載於其職務
        所掌土地及建築改良物登記簿之公文書乙節，業據被告丁○○、丙○○於本
        院審理時均坦認不諱（見本院九十三年二月四日訊問筆錄、九十三年二月二
        十六日審理筆錄），並有臺南縣學甲鎮○○段三三一地號、四九二地號土地
        登記謄本及同段一０六建物登記謄本附卷可稽，足證被告丙○○於八十九年
        九月十九日，確有將系爭土地及建物設定最高限額抵押權計五百萬元於被告
        丁○○，最高限額抵押之存續期間並自八十九年九月十九日至九十九年九月
        十九日止無訛。惟查：自八十九年十月二十三日至同年月三十日止，短短七
        日中，被告丁○○、丙○○之帳戶內，確有密集存入、轉出之現象，於八十
        九年十月二十三日、八十九年十月二十五日、八十九年十月二十七日、八十
        九年十月三十日，由被告丁○○設於學甲農會之000000000000
        0號帳戶中，分別轉入被告丙○○之學甲農會0000000000000
        0號帳戶內，計有八十萬元、一百萬元、一百二十萬元及八十五萬元諸情，
        有被告丙○○、丁○○上開學甲農會之帳戶存摺影本附卷足憑，被告丁○○
        亦供稱並無其他存摺，僅有學甲農會之存摺，且平常係在做工，沒有其他收
        入等語明確（見本院九十三年二月二十六日審理筆錄），並有財政部財稅資
        料中心九十二年七月十五日資五字第九二一一一二五四號函附之被告各類所
        得扣繳憑單在卷足考，足證依被告丁○○之資力及所從事之工作，就單筆資
        金往來竟高達一百二十萬元，合計短短之七日內竟達三百八十五萬元，各該
        金額之來源顯有可疑至明。且查：被告丁○○之妻即證人李瑞香於偵查中證
        稱：「（為何黃龍泰說你拿一百二十萬元給他，叫他匯至丁○○戶頭？）也
        是丙○○拿一百二十萬元給我」，「（為何八十九年十月二十六日黃龍泰匯
        給丁○○一百二十萬元，丁○○又於八十九年十月二十七日匯還給丙○○？
        ）是為了設定抵押給丁○○」等語無誤（見臺灣臺南地方法院檢察署九十二
        年度發查字第一八四九號偵查卷第八十七頁），經核與證人黃龍泰所證述：
        「（為何八十九年十月二十六日匯款一百二十萬元給你父親丁○○？）是我
        母親（按指李瑞香）拿現金給我的，我當天拿到錢先存到我在郵局的帳戶，
        然後才去匯到我父親的戶頭」等語明確（見同卷八十四頁），並有臺南縣學
        甲鎮農會九十二年九月十七日農信字四二四六號函附之八十九年十月二十三
        日、八十九年十月二十五日、八十九年十月二十七日及八十九年十月三十日
        收入傳票影本各一紙及學甲鎮農會取款憑條影本五紙在卷可考，而佐以證人
        李瑞香、黃龍泰均與被告二人間有親屬關係（證人李瑞香為被告丁○○之配
        偶，且為被告丙○○之姊，證人黃龍泰為被告丁○○之子），上開所言自無
        攀誣設陷之理，故依上開資金流向之過程以觀，足證被告丙○○將一百二十
        萬元親交由證人李瑞香後，再由李瑞香將一百二十萬元交由證人黃龍泰匯入
        郵局帳戶後，再轉匯至被告丁○○之戶頭至明。苟被告丙○○與被告丁○○
        間確有借貸關係存在，由被告丙○○向被告丁○○借得金錢，並設定最高限
        額抵押權予被告丁○○，則何以被告丙○○又將一百二十萬元交由證人李瑞
        香轉交證人黃龍泰後，再匯回被告丁○○之帳戶中？再者，觀諸證人李瑞香
        證稱：「（為何你於八十九年十月二十三日有大筆現金一百萬元存入？）丙○○．．．是他還給我的」，「（為何一次還你一百萬？一次拿一百萬給你
        嗎？）我不知道。我不記得」，「（既然丙○○在八十九年十月二十三日還
        你錢，為何你在八十九年十月二十四日又匯至你先生丁○○戶頭內，丁○○
        又於八十九十月二十五日又轉一百萬元給丙○○？）我不知道」云云，苟證
        人李瑞香與被告丙○○間確有借貸關係，何以陳稱不知為何拿一百萬元？苟
        被告丙○○於八十九年十月二十三日係本於借貸關係返還予證人李瑞香，則
        何以證人李瑞香復於八十九年十月二十四日隨即復匯至被告丁○○之戶頭，
        被告丁○○又再轉給被告丙○○？顯見上開一百萬元部分，亦在被告丙○○
        、證人李瑞香、被告丁○○間循環，難信被告丁○○與丙○○間，確有借貸
        關係存在，至為顯明。故參酌證人李瑞香及黃龍泰之證詞及上開傳票、帳戶
        之內容以觀，顯見被告丙○○及丁○○前揭所辯，不惟與常理顯有未符，益
        徵被告丙○○、丁○○係為製造假債權，而由證人李瑞香、黃龍泰將金錢存
        入被告丁○○設於學甲農會之0000000000000號帳戶中，被告
        丁○○再將之轉帳至被告丙○○之學甲農會00000000000000
        號帳戶內，顯見被告丙○○係於債權人甲○○將對其財產為強制執行之際，
        為迴避該執行名義而為前開抵押權之設定，致損害債權人甲○○之債權，至
        為明灼。
（三）、另參以被告丙○○於偵查中辯稱：「（你係基於如何之法律關係而發生債務
        ？）我兒子發生這種事（按即被告丙○○之子李俊雄於八十六年三月十二日
        殺害甲○○之子何嘉維乙情），我到處借錢、請律師，所以向姊夫（按指被
        告丁○○）借錢還」云云，經核與被告丁○○所辯：「他（按指被告丙○○
        ）說他事業失敗，欠人錢，所以叫我周轉給他」云云，且被告丁○○於本院
        就所各該金錢之來源，不惟無法明確交代清楚係於何時、何地，以何種原因
        、簽訂何種契約關係等諸節，始取得前揭龐大之款項，且觀諸被告丁○○辯
        詞反覆，難信所言屬實。準此，依被告丁○○之身分、地位既無法於短時間
        內有大筆之資金之取得，被告丁○○又無法舉證以實其說，且依被告丁○○
        、丙○○於偵查中所陳述之詞，關於借貸之方式究係因被告之子李俊雄殺害
        何嘉維始借貸？亦或係因被告丙○○事業失敗須周轉所致？等諸節亦顯然迥
        異，難信渠等二人所言確屬真實，亦足證被告丙○○與被告丁○○間，並未
        有何法律上之借貸關係存在，至為顯明，益徵債權人甲○○所指述被告丙○○、丁○○間係為脫產所致諸情（見被害人九十二年六月三十日告訴狀），
        與事實較為吻合而屬可信，殆無疑義。準此，就一般生活經驗法則以觀，現
        今社會借貸大筆金額之款項，債權人多留存借據，俾便債務人不履行債務時
        ，據以訴請清償，惟被告丙○○、丁○○自九十二年七月四日偵查時起迄本
        院終結審理時之九十三年二月二十六日止，近六個月之期間，均無法提出相
        關借據證明所言為真，而渠等上開所辯稱之內容復屬迥異，所言實難憑採，
        已如前述，足見被告丙○○及丁○○所言尚屬虛妄，其不合常理之處，彰彰
        甚明。故被告丙○○、丁○○既無法提出渠等二人間確有真實之借貸關係存
        在始將土地設定最高限額抵押於被告丁○○，且被告二人間之資金往來，經
        查係在被告丙○○、證人李瑞香、被告丁○○間循還（尚有透過證人黃龍泰
        轉交），已如前述，足證被告二人間並無法律上之債權債務關係，從而，衡
        以渠等間既無任何法律上之債權債務關係存在，而將事實欄所載之土地向臺
        南縣佳里地政事務所辦理土地及建築改良物之抵押權登記，有臺南縣學甲鎮
        ○○段三三一地號、四九二地號土地登記謄本及同段一０六建物登記謄本附
        卷可稽，顯見本案被告二人所為不實之事項，確足生損害於地政地關管理土
        地之正確性及債權人甲○○至明，亦可見被告丙○○於將受強制執行之際，
        與被告丁○○間，為使被害人甲○○無法執行，而有共同意圖損害債權人甲○○債權之犯意聯絡，執此使被告丙○○逃避債權人甲○○追討債務，而使
        承辦該土地登記之公務員，將前述不實之事項登記於其掌管之文書之行為至
        明；故依此判斷，益見渠等二人間亦有使公務員登載不實之犯意聯絡，至為
        灼然。
（四）、綜上各情相互勾稽，被告丙○○、丁○○坦認不諱之部分，經核與事實相符
        ，堪可採信，然矢口否認部分，顯係臨訟諉責飾卸之詞，難資憑採，本案事
        證明確，其二人之犯行均堪以認定。
二、核被告丙○○、丁○○所為，均係犯刑法第二百十四條、第三百五十六條之罪。
    渠等二人間，有犯意之聯絡及行為之分擔，均為共同正犯。又被告丙○○、丁○○所犯上開二罪間，有方法目的及行為結果之牽連關係，依刑法第五十五條之規
    定，從一重之刑法第二百十四條之罪處斷。爰審酌被告丙○○犯罪之動機、目的
    係為逃避強制執行，意圖損害債權人甲○○之債權、而為本案主要之策畫者，然
    被告丁○○並非主使本案之人，應係因被告丙○○之請託，且被告丙○○之子於
    八十六年三月十二日殺害債權人甲○○之子何嘉維，反不思積極與債權人協調後
    續處理事宜，矧竟意圖損害債權人之債權，惡性重大，應予嚴懲，然參諸被告丁○○與被告丙○○之姊有配偶關係存在、其主觀上之惡性尚不如被告丙○○嚴重
    ，渠等二人所使用手段非輕、所生對債權人甲○○之危害頗重，且渠等二人犯後
    均矢口否認犯行，顯見渠等態度欠佳，毫無悔悟之心等一切情狀，分別量處如主
    文所示之刑，被告丁○○之部分並諭知如易科罰金以三百元折算一日之標準，以
    資懲儆。末查：被告丁○○行為後，中華民國刑法第四十一條業於九十年一月四
    日修正，同年月十日經總統公布施行，修正後刑法第四十一條第一項規定：「犯
    最重本刑為五年以下有期徒刑以下之刑之罪，而受六個月以下有期徒刑或拘役之
    宣告，因身體、教育、職業、家庭之關係或其他正當事由，執行顯有困難者，得
    以一元以上三元以下折算一日，易科罰金。但確因不執行所宣告之刑，難收矯正
    之效，或難以維持法秩序者，不在此限。」，第二項規定：「併合處罰之數罪，
    均有前項情形，其應執行之刑逾六月者，亦同」；同法施行法第三條之一第一項
    規定：「刑法第四十一條之規定，中華民國九十年一月四日刑法修正施行前已裁
    判確定之處罰，未執行或執行未完畢者，亦適用之。」，第二項規定：「未諭知
    得易科罰金之處罰者，亦同。」。被告行為後，刑法第四十一條有變更，修正前
    刑法第四十一條僅規定：「因身體、教育、職業或家庭之關係，執行顯有困難」
    ，而修正後刑法第四十一條第一項前段規定「因身體、教育、職業、家庭之關係
    或其他正當事由」，經比較新舊法，修正後刑法第四十一條第一項前段得斟酌易
    科罰金之標準較為寬廣，較有利於行為人，依刑法第二條第一項前段之規定，自
    應適用裁判時之法律，附此敘明。
據上論斷，應依刑事訴訟法第二百九十九條第一項前段、刑法第二條第一項前段、第
二十八條、第二百十四條、第三百五十六條、第五十五條、第四十一條第一項前段，
罰金罰鍰提高標準條例第一條前段、第二條，判決如主文。
本案經檢察官乙○○到庭執行職務
中      華      民      國      九十三      年    三    月      十一    日
                                  臺灣臺南地方法院刑事第六庭
                                        審判長法  官  黃光進
                                              法  官  張瑛宗
                                              法  官  黃翰義
右正本證明與原本無異。
如不服本判決，應於判決送達後十日內，向本院提出上訴狀。
                                              書記官  林憶梅
中      華      民      國      九十三      年    三    月      十一    日
附錄本案論罪科刑法條全文：
中華民國刑法第二百一十四條(使公務員登載不實罪)
明知為不實之事項，而使公務員登載於職務上所掌之公文書，足以生損害於公眾或他
人者，處三年以下有期徒刑、拘役或五百元以下罰金。
中華民國刑法第三百五十六條(損害債權罪)
債務人於將受強制執行之際，意圖損害債權人之債權，而毀壞、處分或隱匿其財產者
，處二年以下有期徒刑、拘役或五百元以下罰金。
